臺灣高等法院刑事判決　　　　　　　　　　　　　　九十三年度上易字第四八○號
　　上　訴　人　臺灣士林地方法院檢察署檢察官
　　被　　　告　丙○○
　　指定辯護人　本院公設辯護人甲○○
右列上訴人因被告竊盜等案件，不服臺灣士林地方法院九十二年度易字第七八一號，
中華民國九十二年十二月三十日第一審判決（起訴案號：臺灣士林地方法院檢察署九
十二年度偵字第六七七六、六九二八、七三三０、九二六九號）及移送本院併辦（案
號：臺灣士林地方法院檢察署九十三年偵字第二四二五號、第一三八一號（含九十三
年偵字第三一三號）），提起上訴，本院判決如左：
    主  文
原判決撤銷。
丙○○連續竊盜，處有期徒刑陸月，如易科罰金以佰元折算壹日；又意圖為自己不
法之所有，以詐術使人將本人之物交付，處有期徒刑貳月，如易科罰金以佰元折算
壹日。應執行有期徒刑柒月，如易科罰金以佰元折算壹日，緩刑貳年。
    事  實
一、丙○○於行為時係精神耗弱之人，基於意圖為自己不法所有之概括犯意，先於民
    國（下同）九十二年六月二十七日晚上七時三十分許，在臺北市○○區○○路九
    九號前，向庚○○謊稱欲購買面額新臺幣（下同）一百元之公益彩券十張，趁庚○○清點彩券疏於注意之際，擅自徒手竊取庚○○所有之面額一百元之公益彩券
    九十五張，得手後即騎乘機車離去，庚○○發現後已來不及追趕；復於同年七月
    十日下午六時許，在臺北市○○區○○街與庫倫街口附近，向癸○○○購買吉時
    樂公益彩券一張，並趁癸○○○將錢放入皮包疏於注意之際，擅自徒手竊走癸○○○所有之面額一百元之吉時樂公益彩券四張，得手後欲離去之際，因癸○○○
    發現彩券短少，立即追出去，當場從丙○○身上起出其所有遭竊之吉時樂公益彩
    券四張，適巡邏員警經過，即報警處理。丙○○又因平日代步機車賣掉，無交通
    工具代步，竟承前竊盜之概括犯意，先於九十二年七月十七日（起訴書誤載為十
    一日）上午十一時許，徒步經過臺北市○○區○○街一二六巷二號前，見徐秀好
    所有平日供其女兒丁○○使用之車牌號碼ＣＩＱ—０五二號重型機車鑰匙未拔起
    ，即擅自以該鑰匙啟動機車之方式，竊走該機車，得手後供己騎乘使用，嗣於同
    年月二十二日中午十二時四十分許，其騎乘該機車途經臺北市士林區○○○路○
    段與葫東街口時，因形跡可疑，為警攔檢盤查查獲，經警解送偵辦，由檢察官訊
    問後即行飭回；詎丙○○猶不知省悟，復承前概括犯意，於九十二年九月九日下
    午三時許，徒步經過臺北市○○區○○街五一巷一號前，見戊○○所有之車牌號
    碼ＵＫＷ—七一九號輕型機車停放路旁，無人看顧，竟徒手竊取該機車，因無鑰
    匙可啟動，乃將機車牽至某不知情之鎖匠處，打造鑰匙兩支，旋即以該鑰匙啟動
    機車，供己代步使用，嗣於同年月十七日下午四時三十分許，其騎乘該機車途經
    臺北市士林區○○○路○段八五號前，為警當場查獲，並扣得前揭鑰匙二支。
二、丙○○再承前揭概括犯意，先於九十二年十二月十二日下午五時許，於行經台北
    市○○區○○路十五號對面，見吳碧月所有，平日供辛○○使用之車牌號碼ＤＴ
    Ｎ─三一七號輕型機車停放路旁，無人看顧，而徒手竊取該機車，因無鑰匙可啟
    動，復將機車牽至某不知情之鎖匠處，打造鑰匙一支，旋即以該鑰匙啟動機車，
    供己代步使用，嗣於九十二年十二月十九日晚間八時二十分許，在台北市○○街
    六三巷口為警查獲並扣得前揭鑰匙一支；又承前犯意，於九十三年一月十七日下
    午，在台北市○○區○○街一○三巷內，因見己○○所有之車牌號碼ＰＯＸ─八
    二七號重型機車未鎖龍頭鎖，復將該機車牽至某不知情之機車行，藉口鑰匙遺失
    更換機車大鎖，取得新配置之鑰匙啟動機車，供己代步使用；復於九十三年三月
    八日二十一時許，騎乘上開竊得之機車，前往社子街二十七號全家便利超商，藉
    口購買遠東易付卡挑選號碼為由，趁店員忙於結帳無暇注意之際，再竊取遠東易
    付卡三張（金額計新台幣九百元），得逞後欲發動機車離去之際，因店員發現易
    付卡短少，該店店長壬○○立即追出去，攔下丙○○取下其機車鑰匙，店員並當
    場從丙○○身上起出其所有遭竊之遠傳易付卡三張，丙○○嗣即為到場之員警逮
    捕，而偵悉上情。
三、丙○○明知僅攜帶幾百元，本身無資力購買面額一百元之公益彩券五十張，竟另
    行起意意圖為自己不法之所有，於九十二年七月三日下午五時三十分許（起訴書
    誤繕為九十二年七月十三日下午三時三十分許），在臺北市○○區○○路三三號
    前，向乙○○佯稱欲購買面額一百元之公益彩券五十張，致乙○○誤認丙○○有
    意購買而不疑有詐，將五十張公益彩券交予丙○○收受，丙○○接手取得彩券後
    ，隨即將該公益彩券五十張置於車牌號碼ＢＪＧ—二０一號機車之前置物箱內據
    為己有，復向乙○○謊稱欲再購買面額一百元之公益彩券五十張，乙○○信以為
    真，乃清點另五十張公益彩券，丙○○即趁乙○○未注意之際，反身騎乘機車離
    去，嗣經乙○○驚覺受騙，上前追趕並由後拉住丙○○騎乘之機車，且警方亦據
    報前往現場處理，致丙○○無法逃脫，當場為警查獲，並起獲上開詐得之公益彩
    券五十張，始悉上情。
四、案經臺北市政府警察局士林分局、大同分局分別報請臺灣士林地方法院檢察署檢
    察官偵查起訴，經原審裁定進行簡式審判程序及移送本院併案辦理。
    理  由
一、右揭事實，迭據被告丙○○於警訊時及偵審中均坦承不諱（見偵字第六七七六號
    卷第六頁至九頁、第三十一頁至三十二頁、三十九頁、偵字第六九二八號卷第八
    頁、二十五頁、偵字第七三三○號卷第九頁至十一頁、三十三頁、偵字第九二六
    九號卷第七頁至八頁、三十頁、原審卷第十六頁至十八頁、本院九十三年七月一
    日審判程序筆錄），核與被害人庚○○（見偵字第六七七六號卷第十一頁、十二
    頁）、癸○○○（見偵字第六九二八號卷第九頁、十頁）、乙○○（見偵字第六
    七七六號卷第十四頁至十八頁、三十八頁）、丁○○（見偵字第七三三○號卷第
    十三頁、十四頁）及戊○○之阿姨邱淑珍偵字第九二六九號卷第十頁至十二頁）
    於警局、偵查中所述之情節相符，復有卷附之乙○○、丁○○、邱淑珍出具贓物
    認領收據三紙、癸○○○出具贓物認領保管單一紙、照片八張、車輛竊盜車牌失
    竊資料個別查詢報表─查詢車輛認可資料二份、車籍作業系統─查詢認可資料一
    份、台北市政府警察局士林分局車輛協尋尋獲電腦輸入單二張（見偵字第六七七
    六號卷第十九頁、二十一頁、二十四頁、偵字第六九二八號卷第十三頁、十四頁
    、偵字第九二六九號卷第十七頁至二十頁、偵字第七三三○號卷第十七頁、十八
    頁、二十頁、二十二頁、二十三頁）及扣案之鑰匙二支可資佐證，足徵被告此部
    分之自白與事實相合，堪予認定。
二、又被告丙○○對於其先後於九十二年十二月十二日下午五時許及於九十三年一月
    十七日下午，竊取吳碧月所有，平日供辛○○使用之車牌號碼ＤＴＮ─三一七號
    輕型機車及己○○所有ＰＯＸ─八二七號重型機車，供己代步使用，復於九十三
    年三月八日二十一時許，前往社子街二十七號全家便利超商，竊取遠東易付卡三
    張（金額計新台幣九百元）之犯行供承不諱（見偵字第三一三號卷第九頁至十一
    頁、三十三頁、三十四頁、偵字第二四二五號卷第七頁至十頁、二十九頁至三十
    頁、本院九十三年七月一日審判程序筆錄），參諸被害人辛○○（見偵字第三一
    三號卷第十四頁）、己○○及壬○○（見偵字第二四二五號卷第十二頁、十五頁
    至十六頁）之證述，佐以卷附之辛○○、壬○○、己○○出具贓物認領收據三紙
    、照片二張、車輛竊盜車牌失竊資料個別查詢報表─查詢車輛認可資料二份、車
    輸入單二張（見偵字第三一三號卷第十六頁、十八頁、二十頁至二十一頁、二十
    七頁、二十八頁、偵字第二四二五號卷第十七頁至二十頁）及扣案之鑰匙一支等
    證據資料，益見被告此部分竊盜之犯行，亦堪認定。
三、另被告一再陳稱：伊知道將被害人的公益彩券拿走及機車騎走是不對的，但伊患
    有精神疾病，無法控制自己情緒；伊是不由自主，因為伊有憂鬱症，那時心情很
    煩，並沒有吃藥云云（見原審卷第十三頁、本院九十三年七月一日審判程序筆錄
    ），而經本院檢附本案全卷函請國防大學國防醫學院三軍總醫院就被告於案發當
    時之心神狀態鑑定結果認：(一)個案史：宋員為足月、自然產，無產傷，無生長發
    育遲滯。從小個性外向，成績很差，人際關係尚可。無頭部外傷或癲癇病史，亦
    否認酒精濫用史。個案從小曾有幾次偷家裡錢的紀錄，到國中後行為有改善。高
    中就讀台北稻江商職，在校期間和小時候類似，未有過明顯情緒異常或濫用藥物
    病史。九年前自高職畢業後，於三洋公司擔任電腦文書工作，月薪約三萬多元，
    據家屬描述職業能力尚佳。約從五年前個案開始出現無節制的刷卡購買東西，買
    完後就扔在一旁的情況，估計刷卡金額總數近百萬元，當時常有自尊心升高，心
    情愉悅，睡眠需求減少，精神狀態佳，覺得自己變聰明反應變快，多話，想法多
    計劃多等情形，甚而其上司亦覺得其在工作很有進步，與過去不同，此種情形約
    持續一個月，但個案及家屬否認當時曾濫用過藥物，從當時之後，個案對於金錢
    常揮霍無度，並開始出現偷拿家人信用卡或存款出外亂花的現象，約兩年前因為
    家裡經濟變差，個案開始到外面地下錢莊借錢，以滿足其購買花錢的慾望，當時
    個案曾在家屬陪同下到新光醫院精神科就診，診斷為憂鬱症，但自述服藥後並無
    明顯改善。一年多前個案因吞佔公司部分款項，和被上司知道債務務糾紛而遭解
    僱，之後由於沒有金錢來源供應其花費，轉向朋友借錢，甚至偶爾出現偷竊的行
    為。個案表示其於偷竊前，常有心情低落及莫名之煩躁感，故其會自家中外出，
    但其煩躁感仍存在，若此時有個案認為適合之目標出現，則會臨時起意，欲以偷
    竊之行為來緩和低落情緒及煩躁感，常因偷竊行為被逮捕，每次個案以自己精神
    問題為由，跟法官或警察求情。個案亦於最近數月來情緒暴躁許多，合併有嚴重
    拉扯自己頭髮的行為，此外偷竊行為也變得更為頻繁，由於家屬對於個案行為已
    經覺得無法忍受，故於九十三年三月開始帶至本院精神科就診，並於同年三月十
    五日住於本院精神科病房作一步治療。住院後經藥物和心理治療，精神病症狀改
    善，情緒較為穩定，且衝動控制亦較佳，經評估後個案於四月十二日出院並轉至
    門診持續追蹤及治療。(二)檢查結果：１、理學檢查：鑑定時，個案之身體及神經
    學方面，無特殊異常發現。２、精神狀態檢查：鑑定時個案外觀整齊，意職清楚
    ，注意力集中，態度尚合作，情緒無特別低落或高亢之精形，言語之音量及速度
    適中，內容尚稱連貫、切題；思考內容平順合邏輯，無明顯之思考鬆弛或妄想出
    現；未發現有知覺障礙；未發現怪異之行為；認知功能尚完整，有部分之病識感
    ，無身體主訴。３、心理衡鑑結果：評估結果顯示病患總智商七十，語言智商七
    十二，操作智能七十，整體智商功能為邊緣性智能偏低。智力雖足以理解身邊狀
    況，但遇到緊張或創傷時容易退化，在因應上刻板而不知變通，挫折忍受度低，
    高潛伏的焦慮，預期計劃的能力差，容易猶豫和對自己有不適當感，故在壓力大
    或外在環境較複雜時，常有無法做出正確判斷之情事。(三)鑑定結果：綜合以上所
    述，就精神醫學專業觀點而言，宋員目前臨床精神醫學上之診斷為：一、情感性
    精神病、二、邊緣性智能偏低。而推斷宋員犯案當時之精神狀態，有明顯情緒症
    狀干擾，且因其智能偏低影嚮現實判斷力，是故犯案後每每有後悔等反應，但仍
    常受精神病理之影嚮一再犯案。推斷其偷竊行為屬於衝動行為，並非計劃性之偷
    竊，就宋員精神症狀及病程評估，其於犯案期間情緒變化大，易激躁，行為控制
    力差，犯案時現實感及判斷力受其精神症狀及認知功能影嚮，評估其精神狀態，
    應達「精神秏弱」之程度。在其原有之精神病理影嚮下，整體明顯下降，衝動控
    制亦差。就長期來看，宋員之精神狀態仍應按時追蹤，以達到行為治療、精神復
    健醫療及職能訓練之目的。此有該院九十三年六月十一日集逵字第○九三○○一
    二四三○號函及精神鑑定報告書一件在卷足憑（見本院卷第三十四頁至三十八頁
    ）。由此，足見認被告丙○○確係因精神病理，乃致行為及情緒均為症狀所干擾
    ，雖明知其偷竊行為之不法性，但因其於犯案期間情緒變化大，易激躁，行為控
    制力差，犯案時現實感及判斷力受其精神症狀及認知功能影嚮，而致一再犯案，
    是被告於行為時已達精神秏弱之狀態，洵可認定。本件事證已明，被告犯行均堪
    認定，仍應予依法論科。
四、核被告丙○○前揭事實欄一、二所為，均係犯刑法第三百二十條第一項之竊盜罪
    ，另前揭事實欄三所為，則係犯刑法第三百三十九條第一項之詐欺取財罪。其就
    前揭事實欄一、二之多次竊取公益彩券、機車及電話易付卡之行為，時間緊接，
    所犯罪名相同，顯均係出於概括之犯意反覆為之，應依連續犯之規定以一罪論，
    並加重其刑。被告丙○○所犯上開二罪間，犯意各別，行為互殊，應予分論併罰
    。而就前揭事實欄二所示之竊盜犯行，雖未據檢察官提起公訴，然因與前揭論罪
    部分有連續犯之裁判上一罪之關係，本院自得併予審究。至檢察官起訴意旨雖認
    被告丙○○前後竊取公益彩券及機車之犯行；竊取徐秀好及戊○○機車之犯行，
    均屬犯意各別，行為互殊，請予分論併罰；惟按刑法上之數罪併罰係以數個犯意
    為數個行為而成立數個犯罪為要件，倘行為人係基於概括意思，連續數行為，觸
    犯構成犯罪要件相同之罪名者，乃屬連續犯應論以一罪之範疇（最高法院八十二
    年度臺上字第五四七九號判決參照），而連續犯之所謂出於概括犯意，必須出於
    主觀上始終同一犯意之進行（參最高法院七十年臺上字第六二九六號判例），故
    刑法上之連續犯，除客觀上須具備連續數行為而犯同一性質之罪名外，在主觀上
    尤須具體概括之犯意（最高法院五十六年度臺上字第二九五二號判決亦有明揭）
    ，查被告丙○○係因其罹患精神疾病，未按時服藥致無從控制其行為一再犯案，
    且其前後二次竊取機車及竊取公益彩券之行為，均起因於本身積欠地下錢莊債務
    ，而將機車賣掉無交通工具代步及冀望彩券中獎以償還債務而衍生，上開各竊盜
    行為，時間密接，犯罪動機、態樣、罪名、與構成要件均相同，顯係基於概括犯
    意反覆為之，自為連續犯，是檢察官前揭起訴意旨似有誤會，一併敘明。末查被
    告之智能及精神狀態，經本院囑託國防大學國防醫學院三軍總醫院鑑定結果，認
    被告為邊緣性智能偏低，並患有情感性精神病，其於犯案期間情緒變化大，易激
    躁，行為控制力差，犯案時現實感及判斷力受其精神症狀及認知功能影嚮，評估
    其精神狀態，應達「精神耗弱」之程度，此有該院九十三年六月十一日集逵字第
    ○九三○○一二四三○號函所附精神鑑定報告書可稽，自應依刑法第十九條第二
    項規定，減輕其刑。
五、原審以被告前揭犯行，罪證明確，予以論罪科刑，並宣告緩刑二年，固非無見。
    惟查：(一)被告前揭多次竊取公益彩券及機車之犯行，應屬連續犯，業如前述，原
    審誤認被告前後多次犯行，犯意各別而予併罰，顯有未合。(二)被告於犯罪時已呈
    精神耗弱之人，已如前述，原審未予審酌，依法減輕其刑，尚有未洽。(三)又被告
    就犯罪事實欄二所示部分犯行，與本件犯行有連續犯之裁判上一罪之關係，原審
    未及審酌，亦有未當。檢察官上訴部分，為有理由，原判決既有上開可議之處，
    自屬無可維持，爰由本院將原判決撤銷改判，並審酌被告丙○○之素行尚可，及
    其犯罪之動機、目的、手段、所生之危害、犯後供認犯行態度良好，知其有精神
    宿疾，未按時服藥，而一再犯罪等一切情狀，量處如主文第二項所示之刑，並均
    諭知易科罰金之折算標準及定其應執行刑，並諭知易科罰金之折算標準，以資警
    惕。末查，被告丙○○未曾受有期徒刑以上刑之宣告，此有本院被告全國前案紀
    錄表存卷可按，其所患精神疾病，經施以藥物控制及家人嚴加看管後，應可改善
    其病徵，且其因一時失慮，致罹刑典，事後已坦承認錯，深具悔意，經此次教訓
    ，當知所警惕信無再犯之虞，本院綜核其個人及家庭環境各情，因認其所受刑之
    宣告以暫不執行為適當，故併諭知緩刑二年，用啟自新。
六、至扣案之鑰匙共三支，雖係被告丙○○所有，且供其分別啟動戊○○所有之車牌
    號碼ＵＫＷ─七一九號機車及辛○○使用之車牌號碼ＤＴＮ─三一七號輕型機車
    之用，惟係被告丙○○竊得該機車後，牽至配鎖處始打造之鑰匙，尚非供被告丙○○竊取機車所用之物，自不在得予沒收之列，公訴人聲請宣告沒收，亦有誤會
    ，附予說明。
據上論斷，應依刑事訴訟法第三百六十九條第一項前段、第三百六十四條、第二百九
十九條第一項前段，刑法第十九條第二項、第五十六條、第三百二十條第一項、第三
百三十九條第一項、第五十一條第五款、第四十一條第一項前段、第二項、第七十四
條第一款，罰金罰鍰提高標準條例第一條前段、第二條，判決如主文。
本案經檢察官張秋雲到庭執行職務。
中　　　華　　　民　　　國　　九十三　　年　　　七　　　月　　 十五 　　日
                              臺灣高等法院刑事第四庭
                                  審判長法  官  蔡  永  昌
                                        法  官  蔡　國　在
                                        法  官  李  英  豪
右正本證明與原本無異。
不得上訴。
                                        書記官  鄭  信  昱
中　　　華　　　民　　　國　　九十三　　年　　　七　　　月　　 十六 　　日
附錄：本案論罪科刑法條全文
中華民國刑法第三百二十條：
意圖為自己或第三人不法之所有，而竊取他人之動產者，為竊盜罪，處五年以下有期
徒刑、拘役或五百元以下罰金。
意圖為自己或第三人不法之利益，而竊佔他人之不動產者，依前項之規定處斷。
前二項之未遂犯罰之。
中華民國刑法第三百三十九條：
意圖為自己或第三人不法之所有，以詐術使人將本人或第三人之物交付者，處五年以
下有期徒刑、拘役或科或併科一千元以下罰金。
以前項方法得財產上不法之利益或使第三人得之者，亦同。
前二項之未遂犯罰之。
中華民國刑法第三百三十九條
(普通詐欺罪)
意圖為自己或第三人不法之所有，以詐術使人將本人或第三人之物交付者
，處五年以下有期徒刑、拘役或科或併科一千元以下罰金。
以前項方法得財產上不法之利益或使第三人得之者，亦同。
前二項之未遂犯罰之。
